ACORDAO-COMPLETO-2529879

ACÓRDÃO 6994/2022 ATA 39/2022 - SEGUNDA CÂMARA

VISTOS, relatados e discutidos este processo de reforma, em que se examina, nesta fase processual, pedidos de reexame interpostos por Daise Magre Brandão, Denise da Silva Brandão e Cloyra de Paiva Almeida contra o Acórdão 3718/2021-TCU-Segunda Câmara, de relatoria do Ministro Aroldo Cedraz.
ACORDAM os Ministros do Tribunal de Contas da União, reunidos em Sessão da Segunda Câmara, ante as razões expostas pelo Relator e com fulcro no art. 48, c/c os arts. 32 e 33, da Lei 8.443/1992, em: 
9.1. conhecer dos pedidos de reexame interpostos por Daise Magre Brandão e Denise da Silva Brandão e, no mérito, negar-lhes provimento;
9.2. conhecer do pedido de reexame interposto por Cloyra de Paiva Almeida para, no mérito, dar-lhe provimento parcial, de forma a tornar sem efeito o subitem 9.5 do Acórdão 3718/2021-TCU-Segunda Câmara;
9.3. dar ciência desta deliberação às recorrentes e ao Comando do Exército.

Pedidos de reexame em processo de pensão militar.

Segunda Câmara

Comando do Exército.

3. Interessados/Responsáveis/Recorrentes:
3.1. Interessados: Cloyra de Paiva Almeida (XXX.514.527-XX); Daise Magre Brandao (XXX.536.587-XX); Denise da Silva Brandao (XXX.625.307-XX); Greci Romanelli Lopes (XXX.602.267-XX); Ilda Maria de Paiva Almeida Spritzer (XXX.509.487-XX); Ivone Santos da Fonseca (XXX.443.407-XX); Maria Tereza de Assis Almeida (XXX.307.997-XX); Sueli da Silva Fernandes (XXX.148.187-XX); e Vera Lucia de Oliveira Angelo (XXX.428.646-XX).
3.2. Recorrentes: Daise Magre Brandao (XXX.536.587-XX); Denise da Silva Brandao (XXX.625.307-XX); e Cloyra de Paiva Almeida (XXX.514.527-XX).

13.1. Ministros presentes: Bruno Dantas (Presidente), Augusto Nardes (Relator) e Antonio Anastasia.
13.2. Ministro-Substituto presente: Marcos Bemquerer Costa.

AUGUSTO NARDES

Ministro Aroldo Cedraz.

Adoto como parte integrante deste relatório a instrução transcrita a seguir com os ajustes de forma pertinentes, a qual foi elaborada no âmbito da Secretaria de Recursos (Serur) e cujo encaminhamento teve a anuência do dirigente daquela unidade e do Ministério Público junto ao TCU (peças 46 a 48) :
"INTRODUÇÃO 
1. Trata-se de pedidos de reexame interpostos pelas Sras. Daise Magre Brandão, Denise da Silva Brandão (peça 21) e Cloyra de Paiva Almeida (peças 22, 30, 39-40) contra o Acórdão 3718/2021-TCU-Segunda Câmara (peça 11) .
1.1. A deliberação recorrida apresenta o seguinte teor:
VISTOS, relatados e discutidos estes autos de pensões militares concedidas pelo Comando do Exército às beneficiárias acima indicadas;
ACORDAM os Ministros do Tribunal de Contas da União, reunidos em sessão da 2ª Câmara, diante das razões expostas pelo Relator, com fundamento no art. 71, inciso III, da Constituição Federal e nos arts. 1º, inciso V, 39, inciso II, e 45 da Lei 8.443/1992, em:
9.1. considerar ilegais os atos de concessão das pensões instituídas por pelos Srs. Alberto Pinto da Fonseca, Luiz Brandão, Paulo Cardozo Almeida e Carlos Alberto Romanelli Lopes, recusando os respectivos registros;
9.2. dispensar o ressarcimento das quantias indevidamente recebidas de boa-fé pelas interessadas, consoante o disposto no Enunciado 106 da Súmula da Jurisprudência do TCU;
9.3. determinar ao Comando do Exército que:
9.3.1. faça cessar, no prazo de 15 (quinze) dias, contado a partir da ciência desta deliberação, os pagamentos decorrentes dos atos impugnados, sob pena de responsabilidade solidária da autoridade administrativa omissa, consoante disposto nos arts. 71, inciso IX, da Constituição Federal, e 262 do Regimento Interno desta Corte;
9.3.2. emita, no prazo de 30 (trinta) dias, novos atos de concessão das pensões instituídas por Srs. Alberto Pinto da Fonseca, Luiz Brandão, Paulo Cardozo Almeida e Carlos Alberto Romanelli Lopes, com fulcro no art. 19, §3º, da Instrução Normativa 78/2018, escoimados da irregularidade verificada;
9.3.3. comunique às interessadas sobre o teor desta decisão, alertando-as de que o efeito suspensivo proveniente da interposição de eventuais recursos não as eximirá da obrigação de devolverem os valores percebidos indevidamente após a notificação do presente acórdão, caso os recursos não sejam providos;
9.4. determinar à Secretaria de Fiscalização de Pessoal que monitore o cumprimento das medidas indicadas no subitem 9.3., representando a este Tribunal, caso necessário;
9.5. no que se refere à Sra. Cloyra de Paiva Almeida, CPF XXX.514.527-XX, uma das beneficiárias do ato nº 11876/2017, que seja apresentado a ela o direito à opção por 02 (dois) benefícios entre os 03 (três) que lhe estão sendo pagos atualmente.
HISTÓRICO 
2. O Tribunal considerou ilegais, entre outros, os atos de concessão de pensão militar em favor das Sras. Daise Magre Brandão e Denise da Silva Brandão, cujo instituidor é o ex-militar Luiz Brandão (peça 3) , e da Sra. Cloyra de Paiva Almeida, sendo instituidor o ex-militar Paulo Cardozo Almeida (peça 4) , em decorrência de que os instituidores foram agraciados com proventos referentes a postos/graduações acima daqueles que ostentavam na atividade, tendo sido reformados inicialmente por idade, e posteriormente foram novamente reformados, sendo que dessa vez por incapacidade/invalidez, o que contraria o disposto no art. 110 da Lei 6.880/1980.
2.1. No caso da pensionista Cloyra de Paiva Almeida constatou-se, ainda, que além da pensão militar recebe outros dois benefícios civis, sendo 01 (um) cargo ativo no UFRJ e 01 (uma) aposentadoria do Ministério da Saúde em desacordo com os incisos I e II do art. 29 da lei 3.765/60.
2.2. Irresignadas, as recorrentes interpuseram os presentes pedidos de reexame, que se fundamentam nas alegações que, adiante, passar-se-á a relatar.  
EXAME DE ADMISSIBILIDADE
3. Reiteram-se os exames preliminares de admissibilidade (peças 23 e 24) , ratificado à peça 31 pelo Excelentíssimo Senhor Ministro João Augusto Ribeiro Nardes, que entendeu pelo conhecimento dos recursos, uma vez que preenchidos os requisitos do art. 48 da Lei 8.443/1992, c/c os arts. 285 e 286, parágrafo único, do RI/TCU, suspendendo-se os efeitos dos itens 9.1, 9.3, 9.3.1 e 9.3.2 do Acórdão 3718/2021-TCU-Segunda Câmara em relação às recorrentes. Suspendeu-se também, no caso da recorrente Cloyra de Paiva Almeida, o subitem 9.5 da referida deliberação.
EXAME DE MÉRITO
4. Constitui objeto dos presentes recursos analisar se: 
 I) são irregulares as pensões militares em favor das recorrentes em virtude de os instituidores terem sido agraciados com proventos referentes a postos/graduações acima daqueles que ostentavam na atividade; e
 II) a Sra. Cloyra de Paiva Almeida acumula a pensão militar em desacordo com o disposto no art. 29 da Lei 3.765/60.
Recorrentes: Daise Magre Brandão e Denise da Silva Brandão (peça 21) 
5. Da suposta regularidade do ato concessório de pensão militar
5.1. As recorrentes defendem, em peça recursal única, a regularidade do ato concessório de pensão militar com base nas seguintes alegações:
5.2. nos termos do § único do art. 107 da Lei 6.880/80 não sofre solução de continuidade a situação de inatividade do militar da reserva remunerada, quando reformado por limite de idade, sendo que o legislador foi específico neste dispositivo de o militar que 'cumpriu toda a carreira sem interrupções, ficou na reserva, e por uma idade determinada pelo próprio legislador, têm suas condições de mobilização asseguradas de forma especial, não IMPEDITIVA E SEM INTERRUPÇOES, conforme os demais reformados, a saber: 1- Reformado definitivamente para o serviço ativo por acidente de serviço ou não; e 2- Reformados definitivamente para o serviço ativo por doenças decorrentes de causa e efeito com o serviço ou não';
5.3. a defesa é em relação ao reformado por idade limite, pois 'diferentemente dos demais reformados por causas diversas, este militar, de acordo com os Estatutos dos militares pode, de forma voluntária, servir à respectiva Força Armada com seus conhecimentos técnicos profissionais e militares em atividade de natureza militar equivalentes a situação da ativa', conforme inciso III do art. 3º e art. 6º da Lei 6.880/80;
5.4. o militar reformado por idade limite não sofre solução de continuidade, ou seja, não se separa, não se interrompe, não se opera cisão, sendo que o legislador quis dizer que 'o militar da reserva atingido por idade limite possui todos os demais direitos inerentes como se na reserva estivesse', razão pela qual 'a natureza jurídica é a mesma, isto é, o militar reformado por idade limite só perde a condição de ser mobilizado obrigatoriamente', mas 'o militar reformado por idade limite pode prestar seus conhecimentos na condição de voluntário, atendendo as condições especiais previstas pelo legislador';
5.5. a nova interpretação do Tribunal 'destoa da determinação contida pelo legislador no art. 5º da Lei de Introdução às Normas do Direito Brasileiro', pois 'não se pode conceber que o legislador iria privilegiar o militar alcançado por uma doença especificada em lei no curso da carreira e ignorar a proteção conferida àquele militar que cumpriu de forma plena sua carreira, vindo a ser acometido pela mesma moléstia, sofrendo as mesmas consequências e não receber tal benesse na condição de veterano, incorrendo em manifesta violação à isonomia';
5.6. o novo entendimento 'fere completamente à dignidade da pessoa humana', considerando que 'tal hermenêutica restritiva é prejudicial e não atende aos fins sociais a que se destina', de modo que há 'evidente usurpação do poder deste Egrégio Tribunal na esfera legiferante, ignorando que o princípio da separação dos poderes está consolidada no Estado brasileiro e constitui cláusula pétrea inalterável inclusive em face de emenda à constituição, a teor do que dispõe o artigo 60, §4º, III, da CR/88';
5.7. o art. 110 do Estatuto dos Militares que consagra o direito à melhoria de reforma aos militares da ativa e da reserva em nenhum momento excluiu aqueles que foram contemplados pelo benefício da reforma com posto imediatamente superior, de modo que, esse respectivo direito somente poderia ser suprimido mediante edição de nova lei;
5.8. em eventual estado de guerra ou mobilização para garantia da ordem pública, diferente do reformado inválido ou daquele incapaz definitivamente para o serviço ativo, o Estado Brasileiro poderá se utilizar do militar reformado por idade limite para prestar serviço de natureza militar e de reconhecida competência técnico-profissional ou de notória cultura científica.
5.9. Pedem, por fim, o conhecimento e provimento do recurso, de modo a 'restabelecer de imediato as pensões das recorrentes correspondentes ao posto de Major'.
Análise:
6. De início, convém trazer à baila excerto do voto condutor da deliberação recorrida (peça 12) :
2. A Sefip, na instrução de peça 7, propõe considerar ilegais as concessões em questão. Isso porque as referidas pensões derivam de atos de alteração de reformas por meio dos quais os respectivos instituidores foram agraciados com proventos referentes a dois postos/graduações acima daquele que ostentavam na atividade, sem que exista previsão legal para tanto.
3. A unidade técnica registra que os instituidores foram reformados inicialmente por idade, e posteriormente foram novamente reformados, sendo que dessa vez por incapacidade/invalidez. Assim, seus proventos foram majorados indevidamente em um o posto/graduação. Ao falecerem, esse cálculo ilegal de proventos passou a incidir sobre a pensão militar deixada.
 (...) 
6. Verifico que esta Corte de Contas, a partir da prolação do Acórdão 2225/2019-TCU-Plenário, da relatoria do Min. Benjamin Zymler, passou a entender que não há previsão legal para que um militar, já reformado, seja agraciado com outra reforma que venha a majorar os proventos inicialmente deferidos.
7. De fato, ao analisar o caput do art. 110 da Lei 6.880/1980, com a redação dada pela Lei 7.580/1986, percebe-se que a melhoria de remuneração se aplica somente aos militares da ativa ou da reserva remunerada e deve ser calculada sempre com base no soldo correspondente ao grau hierárquico que o militar possuía na ativa.
8. Embora este Tribunal tenha adotado entendimento diverso acerca da matéria em alguns casos no passado, cabe ressaltar que, por meio do Acórdão 2225/2019-TCU-Plenário, relatado pelo Ministro Benjamin Zymler, pacificou-se o entendimento de que a melhoria prevista no referido dispositivo não se aplica ao militar que já se encontrava reformado no momento da invalidez.
9. Tal exegese alinhou o entendimento desta Corte com a jurisprudência do Superior Tribunal de Justiça acerca da matéria, proferida nos autos do Recurso Especial 1.784.347/RS, relatado pelo Ministro Herman Benjamin.
10. Assim, considerando que os instituidores das pensões militares indicados acima já se encontravam reformados quando foram acometidos da invalidez permanente, a pensão concedida às suas respectivas beneficiárias não possui amparo legal ou jurisprudencial, o que enseja o julgamento pela ilegalidade dos atos.
6.1. Vê-se que o ato concessório de pensão militar em favor das recorrentes foi considerado ilegal e negado registro em decorrência de o instituidor ter sido agraciado com proventos referentes a posto/graduação acima daquele que ostentava na atividade, tendo sido reformado inicialmente por idade, no posto/graduação de Capitão, e, posteriormente, foi novamente reformado, sendo que dessa vez por incapacidade/invalidez, no posto/graduação de Major, o que contraria o disposto no art. 110 da Lei 6.880/1980, sendo que a pensão militar foi concedida com base neste posto, enquanto deveria ser naquele.
6.2. Conforme consignado no voto transcrito, o Tribunal, por meio do Acórdão 2225/2019-TCU-Plenário, mudou o seu entendimento que vinha sendo aplicado até então com base no Acórdão 1987/2010-TCU-Plenário, que permitia que o militar reformado (inciso II da alínea 'b' do §1º do art. 3º da Lei 6.880/1980) , em caso de invalidez constatada, também pudesse receber o benefício previsto no §1º do art. 110 da Lei 6.880/1990, mas esse entendimento foi reformulado e o Tribunal alinhou-se à jurisprudência do Tribunal Superior de Justiça-STJ (REsp 1.340.075/CE) , impedindo esse tipo de concessão.  
6.3. Assim, a pensão instituída em favor das Sras. Daise Magre Brandão e Denise da Silva Brandão com vigência a partir de 28/10/2016 (peça 3) é irregular, pois o caput do art. 110 do citado diploma legal é taxativo de que o benefício só é concedido ao militar da ativa ou da reserva remunerada e corresponde ao 'grau hierárquico imediato ao que possuir ou que possuía na ativa'. Ora, o ex-militar deveria estar percebendo proventos da reforma militar com base no posto/graduação de Capitão e não de Major, sendo que a pensão militar a que fazem jus também deve ser com base naquele e não neste posto.
6.4. Também não socorre as referidas pensionistas o voto revisor apresentado pelo Exmo. Sr. Ministro-Substituto Augusto Sherman Calvalcanti por ocasião da apreciação do Acórdão 2225/2019-TCU-Plenário, pois a proposta que apresentou e foi acolhida, visando assegurar o respeito aos princípios da segurança jurídica e da boa-fé, não contempla atos que ainda não tinham sido apreciados pelo Tribunal naquela ocasião, conforme excerto do referido voto e do que consta do item 9.5 da referida deliberação transcritos a seguir:
10. Em outras palavras, proponho que seja acrescentada, à deliberação deste TCU, orientação no sentido de que o entendimento relativo aos destinatários do benefício do art. 110, § 1º, da Lei 6.880/1980, conforme constou do voto que fundamentou o acórdão proferido pelo STJ no REsp 1.340.075/CE, deverá ser aplicado aos atos concessórios apreciados a partir da prolação do acórdão adiante formulado. (destacamos e sublinhamos) 
...
9.5. em atenção aos princípios da segurança jurídica e da boa-fé, aplicar o entendimento constante do voto que fundamentou o acórdão proferido pelo STJ no REsp 1.340.075/CE, relativo aos destinatários do benefício do art. 110, §1º, da Lei 6.880/1980, aos atos concessórios a serem apreciados por este TCU a partir da data de prolação deste acórdão.
6.5. Convém mencionar que mesmo na hipótese de o instituidor da pensão ter recebido em vida proventos com base no soldo de Major, as pensionistas Daise Magre Brandão e Denise da Silva Brandão não fazem jus a eles da mesma forma, pois se trata de concessão ilegal e a relação jurídica dos pensionistas com União é distinta daquela entre os servidores e militares, com bem consignado nas razões que levaram a prolação do Acórdão 464/2020-TCU-Primeira Câmara:
12. A propósito, não é demasiado assinalar que a relação jurídica de militares inativos com a União é substancialmente distinta daquela envolvendo suas pensionistas, de modo que não há que se falar, em favor destas, em eventual direito à conservação nos proventos de vantagens - ora reconhecidamente irregulares - indevidamente percebidas em vida pelo instituidor. 
13. Aliás, o Supremo Tribunal Federal tem restringido até mesmo a eficácia de títulos executivos judiciais quando o titular do direito migra da condição de servidor ativo para a de servidor aposentado. No MS 30.725, por exemplo, o Ministro Gilmar Mendes anotou: 
'Nesse sentido, a coisa julgada deveria ser invocada, a princípio, para efeitos de pagamento de vencimentos, o que não significa, necessariamente, que essa proteção jurídica se estenda, desde logo, para o cálculo dos proventos, o qual deve ser analisado caso a caso, sob pena de reconhecer-se a perpetuação de um direito declarado a ponto de alcançar um instituto jurídico diverso: o instituto dos proventos.'
6.6. No que tange à jurisprudência superada deste Tribunal, observa-se que os juízes são independentes e somente se submetem à lei, e não à jurisprudência. Sobre o tema, traz-se à colação a doutrina de Jorge Luiz Souto Maior e Valdete Souto Severo:
 (...) o juiz tem o dever de se rebelar, de reagir, de não ceder, de reafirmar a sua independência, pois é isto que a humanidade, que debruçou sobre o direito toda a regulação das relações de poder, espera dele. Um juiz que, por conveniência, se curva ao entendimento de outros juízes, proferindo decisões contrárias à sua convicção jurídica; que, por comodidade, aplica uma lei que fere a Constituição ou algum preceito dos direitos humanos ou direitos fundamentais; que, por receio de qualquer natureza ou medo, acaba cumprindo uma 'ordem' ilegal; ou que, meramente, se abstém de 'denunciar' as ameaças que sofra com relação à sua independência; que não exerce com liberdade e responsabilidade as suas atribuições, deixa de ser digno da função que exerce, perde, enfim, na essência, a designação de um autêntico magistrado e quem perde com isto é toda a sociedade (in O Processo do Trabalho como instrumento do Direito do Trabalho e as ideias fora de lugar do Novo CPC. São Paulo: LTr, 2015, p. 107-108) 
6.7. Acrescente-se a doutrina de Mauro Schiavi:
Hodiernamente se exige uma postura mais ativa do Juiz para garantir os resultados práticos do processo. A efetividade do processo depende não só de um Juiz imparcial e independente, mas, também, de um magistrado mais ousado, comprometido com a justiça e com os resultados úteis do processo (in Manual de Direito Processual do Trabalho, 4ª. Ed., São Paulo: LTr, 2011, p. 698) .
6.8. Corroborando essas ideias, registra-se o conselho de Benedito Calheiros Bonfim:
A dócil submissão à jurisprudência estiola o espírito criador do advogado e do juiz. São os descontentes e os inconformados os propulsores do progresso, raciocínio válido também no campo da ciência do Direito (in Conselhos aos jovens advogados, 3ª Ed., Niterói, RJ: Impetus, 2012, p. 187) .
6.9. De fato, a democracia se faz com respeito à diferença e com divergências. Assim, continua Fábio Konder Comparato:
A independência funcional da magistratura, assim entendida, é uma garantia institucional do regime democrático. O conceito institucional foi elaborado pela doutrina publicista alemã à época da República de Weimar, para designar as fontes de organização dos Poderes Públicos, cuja função é assegurar o respeito aos direitos subjetivos fundamentais, declarados na Constituição (grifos acrescidos) (apud Jorge Luiz Souto Maior e Valdete Souto Severo, in O Processo do Trabalho como instrumento do Direito do Trabalho e as ideias fora de lugar do Novo CPC. São Paulo: LTr, 2015, p. 114) .
	(...) 
6.11. Ante a essas pertinentes ponderações, entende-se que este Tribunal deve interpretar o regramento do benefício do art. 110 da Lei 6.880/1980 de acordo com as regras de Hermenêutica, e não guiado por precedentes jurisprudencial superado. Nesse sentir, não há que se falar em nova interpretação realizada pelo Tribunal de forma equivocada.
6.12. Demais disso, não se examina norma de conteúdo indeterminado, conforme previsto no art. 1º da Lei 13.655/2018, que promoveu alteração na Lei de Introdução ao Direito Brasileiro (art. 23 da LINDB - Decreto-lei 4.657/1942) , cabendo rememorar a decisão exarada pelo Plenário do STF, no MS 26.196, de Relatoria do Ministro Ayres Brito (Ata 1/2011, DJE 20, de 18/11/2010) , no sentido de que 'O que regula os proventos da inatividade é a lei (e não sua interpretação) vigente ao tempo em que o servidor preencheu os requisitos para a respectiva aposentadoria (Súmula 359/STF) . Somente a lei pode conceder vantagens a servidores públicos (...) '. 
6.13.  A Suprema Corte também deixou assente que 'Inexiste direito adquirido com fundamento em antiga e superada interpretação da lei', bem assim afastou o princípio da segurança em caso semelhante ao ora apreciado, em que o registro do ato não foi autorizado pelo TCU e a antiga jurisprudência não havia sido aplicada em relação ao impetrante.
6.14. Convém mencionar, ainda, que não se pode perder de vista que a sedimentada jurisprudência da Suprema Corte é no sentido de classificar como ato complexo a concessão de aposentadoria, reforma ou pensão, consoante os seguintes julgados (RMS 3881/SP, MS 19875/DF, RE 195861/ES e MS 23665/DF) .
6.15. Assim, sendo o ato de aposentadoria/reforma e/ou pensão complexo, este somente passa a estar plenamente formado (perfeito) , válido (aferição da legalidade com reflexo de definitividade perante a Administração) e eficaz (plenamente oponível a terceiros, deixando de apresentar executoriedade provisória) quando recebe o registro pela Corte de Contas. Tal entendimento decorre do disposto no inciso III do art. 71 da Constituição Federal, que estabelece que compete ao Tribunal de Contas da União apreciar, para fins de registro, a legalidade dos atos de admissão, assim como a concessão de aposentadoria, reforma ou pensão.
6.16. Nessa perspectiva, impõe-se reconhecer que referido ato possui natureza precária (cf., e.g., Acórdão 2482/2007-TCU-Primeira Câmara, Relator Augusto Nardes) , razão pela qual, até que haja o efetivo julgamento e o consequente registro pela Corte de Contas, não há que se falar em ato jurídico perfeito, tendo em vista a ausência de aperfeiçoamento e definitividade do ato.
6.17. A propósito do tema, colaciona-se entendimento esposado pela Corte Constitucional ao decidir no âmbito do RE-195.861/ES:
APOSENTADORIA - ATO ADMINISTRATIVO DO CONSELHO DA MAGISTRATURA - NATUREZA - COISA JULGADA ADMINISTRATIVA - INEXISTÊNCIA. O ato de aposentadoria exsurge complexo, somente se aperfeiçoando com o registro perante a Corte de Contas. Insubsistência da decisão judicial na qual assentada, como óbice ao exame da legalidade, a coisa julgada administrativa. 
6.18. No caso em apreço, não houve o respectivo registro em razão da constatação de ilegalidade no ato, o que afasta, por si só, a presunção de legitimidade do ato administrativo que concedeu o benefício às recorrentes, não havendo, assim, que se falar em violação ao princípio da separação dos poderes. 
6.19. Quanto à boa-fé, tenha-se presente que foi considerada ao se dispensar a devolução dos valores indevidamente recebidos, nos termos do acórdão recorrido.
6.20. É sobremodo importante ressaltar que este Tribunal tem o poder/dever de apreciar, para fins de registro, os atos de aposentadoria na esfera federal, nos termos do art. 71 da Lei Maior. Esta prerrogativa não pode ser infirmada pela sobreposição dos princípios da razoável duração do processo e da eficiência na Administração Pública.
6.21.  Não se pode perder de vista também que a Administração deve observar o princípio da legalidade, conforme lição de Hely Lopes Meirelles:
Na Administração Pública não há liberdade nem vontade pessoal. Enquanto na administração particular é lícito fazer tudo que a lei não proíbe, na Administração Pública só é permitido fazer o que a lei autoriza. A lei para o particular significa 'pode fazer assim'; para o administrador público significa 'deve fazer assim' (in Direito Administrativo Brasileiro, 33ª ed., São Paulo: Malheiros Editores, 2007, p. 87-88) .
6.22.  Nessa ordem de ideias, observada a violação ao princípio da legalidade no ato de pensão militar em reexame, este Tribunal deve manter o julgamento pela ilegalidade, razão pela qual é de se rejeitar os argumentos apresentados pelas recorrentes.
Recorrente: Cloyra de Paiva Almeida (peças 22, 30, 39-40) 
7. Não acumulação indevida da pensão militar  
7.1. A recorrente sustenta que não acumula indevidamente a pensão militar com base nas seguintes alegações:
7.2. a deliberação do Tribunal 'está motivada por erro de fato em relação à sua efetiva situação perante o Poder Executivo Federal', pois 'jamais obteve ou usufruiu, por lhe faltar o necessário vínculo temporal que a credenciasse para tal', sendo que, embora tenha mantido vínculo funcional com o Ministério da Saúde, não foi duradouro, já que foi redistribuída para a Universidade Federal do Rio de Janeiro/MEC (DOU nº 227, de 29 de novembro de 1999) , entidade esta na qual se aposentou (DOU nº 73, de 16 de abril de 2019) ;
7.3. não procede, portanto, a determinação constante do subitem 9.5 do Acórdão 3718/2021-TCU-Segunda Câmara, pois 'em nenhum momento se encontrou na situação de acumulação de benefícios';
7.4. Pede, por fim, a reforma do acórdão recorrido, a fim de restabelecer o seu benefício de pensão militar, incondicionalmente, e sem solução de continuidade no seu pagamento, por ser medida de Justiça', inclusive os atrasados se houver.
Análise: 
7.5. De fato, a recorrente demonstra que somente possui um vínculo com a Universidade Federal do Rio de Janeiro (aposentadoria) , nos termos dos documentos constantes das págs. 4/5 da peça 30, sendo que, conforme consta da declaração apresentada (peça 40) , a Sra. Cloyra de Paiva Almeida foi redistribuída, pois foi admitida no Ministério da Saúde em 01/07/1986 com saída em 30/11/1999. 
7.6. Em pesquisa realizada no sistema e-Pessoal deste Tribunal foi encontrado um único ato de aposentadoria da Sra. Cloyra de Paiva Almeida, cadastrado pela UFRJ e com vigência a partir de 16/4/2019, encontrando-se disponível para apreciação do Tribunal desde 14/9/2020 (peça 45) .
7.7. Assim, não há acúmulo da pensão militar com outros dois benefícios civis, mas tão-somente dela com aposentadoria concedida pela UFRJ, o que está de acordo com as disposições do inciso I do art. 29 da Lei 3.765/60, devendo ser tornado sem efeito o subitem 9.5 do Acórdão recorrido. 
7.8. De qualquer modo, não é possível considerar legal e registrar a pensão militar, pois persiste a irregularidade em relação ao posto/graduação, já que a pensão militar foi concedida com base no posto de Marechal, enquanto deve ser no de General, conforme as razões que levaram a prolação da deliberação recorrida, sendo que as ponderações apresentadas em relação ao recurso das Sras. Daise Magre Brandão e Denise da Silva Brandão (itens 6 a 6.22) são igualmente pertinentes ao ato concessório em favor da Sra. Cloyra de Paiva Almeida.
7.9. Assim, pode-se dar provimento parcial ao recurso da Sra. Cloyra de Paiva Almeida, de modo a tornar sem efeito o subitem 9.5 do Acórdão recorrido.
CONCLUSÃO
8. Em face da análise das razões recursais apresentadas, concluiu-se que é irregular a pensão militar em favor das recorrentes em virtude de os instituidores terem sido agraciados com proventos referentes a postos/graduações acima daqueles que ostentavam na atividade, considerando que foram reformados inicialmente por idade, e posteriormente foram novamente reformados, sendo que dessa vez por incapacidade/invalidez, razão pela qual seus proventos foram majorados indevidamente em um posto/graduação e ao falecerem esse cálculo ilegal de proventos passou a incidir sobre a pensão militar deixada pelos ex-militares Luiz Brandão, cujas pensionistas são Daise Magre Brandão e Denise da Silva Brandão, e Paulo Cardozo Almeida, este gerador da pensão militar em favor de Cloyra de Paiva Almeida.
8.1. Por outro lado, foi demonstrado pela Sra. Cloyra de Paiva Almeida que não acumula a pensão militar em desacordo com o disposto no art. 29 da Lei 3.765/60.
8.2. Assim, não foram trazidos aos autos argumentos suficientes para modificar o julgado de origem, Acórdão 3718/2021-TCU-Segunda Câmara, em relação às recorrentes Daise Magre Brandão e Denise da Silva Brandão, mas foi apresentada documentação pela Sra. Cloyra de Paiva Almeida capaz de alterar parcialmente o referido julgado.
PROPOSTA DE ENCAMINHAMENTO
9. Ante o exposto, submetem-se os autos à consideração superior, propondo-se, com fundamento no art. 48 da Lei 8.443/1992 c/c os artigos 285 e 286, parágrafo único, do RI/TCU:
a) conhecer do recurso interposto pelas Sras. Daise Magre Brandão e Denise da Silva Brandão e, no mérito, negar-lhe provimento;
b) conhecer do recurso interposto pela Sra. Cloyra de Paiva Almeida e, no mérito, dar-lhe provimento parcial, de modo a tornar sem efeito o subitem 9.5 do Acórdão 3718/2021-TCU-Segunda Câmara; e   
c) informar às recorrentes e demais interessados do acórdão a ser prolatado, ressaltando-se que o relatório e o voto que o fundamentam podem ser acessados por meio do endereço eletrônico www.tcu.gov.br/acordaos."
	É o relatório.

David da Silva Alves.

Procurador Rodrigo Medeiros de Lima.

PESSOAL. PENSÃO MILITAR. ATRIBUIÇÃO, NA PENSÃO, DE VANTAGEM PREVISTA NO ART. 110 DA LEI 6.880/1980, CONCEDIDA APÓS A REFORMA AOS INSTITUIDORES. ACUMULAÇÃO INDEVIDA DE VANTAGENS DA PENSÃO COM OUTROS BENEFÍCIOS. ILEGALIDADE DAS PENSÕES POR ELES INSTITUÍDAS, COM NEGATIVA DE REGISTRO. PEDIDOS DE REEXAME. ARGUMENTOS INSUFICIENTES, NO TOCANTE À MELHORIA A MILITARES REFORMADOS, PARA ALTERAR O JUÍZO FORMADO NO ÂMBITO DO ACÓRDÃO RECORRIDO. NEGATIVA DE PROVIMENTO. COMPROVAÇÃO DE QUE NÃO HOUVE ACUMULAÇÃO INDEVIDA DE BENEFÍCIOS. PROVIMENTO PARCIAL DE UM DOS RECURSOS.

PENSÃO MILITAR (PMIL)

Secretaria de Recursos (Serur).

Trata-se de pedidos de reexame, em processo de pensão militar, interpostos por Daise Magre Brandão, Denise da Silva Brandão e Cloyra de Paiva Almeida contra o Acórdão 3718/2021-TCU-Segunda Câmara, de relatoria do Ministro Aroldo Cedraz.
2.	 No âmbito da deliberação recorrida, este Tribunal julgou ilegal o ato de aposentadoria das ora recorrentes, negando-lhe registro, por ausência de previsão legal que autorizasse o cálculo dos proventos da reforma com base no soldo correspondente a dois graus hierárquicos superiores acima do que já se encontrava o militar na atividade e por ter identificado que uma das pensionistas acumulava indevidamente a pensão militar com dois benefícios civis. Na mesma decisão, foi determinado ao Comando da Marinha que fizesse cessar os pagamentos decorrentes dos atos impugnados.
3.	Inconformadas com a decisão desta Corte, as recorrentes Daise Magre Brandão e Denise da Silva Brandão alegam tempestividade de seu recurso, traçam um breve histórico da evolução previdenciária dos militares e apresenta suas razões recursais, alegando, em suma: i) regularidade do ato concessório de pensão militar, tendo em vista tratar-se de reforma por limite de idade, razão pela, segundo entendimento das recorrentes, não haveria solução de continuidade, nos termos do § único do art. 107 da Lei 6.880/80, em relação à situação de inatividade do militar da reserva remunerada; ii) que a interpretação realizada por esta Corte, que estaria contrária à dignidade da pessoa humana e ao princípio da separação dos poderes, destoaria da determinação contida pelo legislador no art. 5º da Lei de Introdução às Normas do Direito Brasileiro, para atendimento aos fins sociais, na aplicação da lei.
4.	A recorrente Cloyra de Paiva Almeida alega, no tocante à acumulação de pensão militar com dois benefícios civis, que haveria erro de fato em relação à sua efetiva situação perante o Poder Executivo Federal, pois em momento algum teria se encontrado em situação de acumulação de benefícios. Aduz que, embora tenha mantido vínculo funcional com o Ministério da Saúde, não foi duradouro, já que foi redistribuída para a Universidade Federal do Rio de Janeiro/MEC (DOU nº 227, de 29 de novembro de 1999) , entidade na qual teria se aposentado (DOU nº 73, de 16 de abril de 2019) .
5.	A Secretaria de Recursos (Serur) analisou os pedidos de reexame interpostos e propôs, com o aval do Ministério Público junto ao TCU (MPTCU) , negar provimento aos recursos interpostos por Daise Magre Brandão e Denise da Silva Brandão e dar provimento parcial ao pedido de reexame de Cloyra de Paiva Almeida. 
6.	Expostos resumidamente os fatos, ratifico despacho exarado à peça 31 para conhecer dos presentes recursos e, no mérito, manifesto minha anuência ao encaminhamento uniforme proposto nos autos.
7.	De fato, não procedem as alegações de Daise Magre Brandão e Denise da Silva Brandão de que o art. 107 da Lei 6.880/1980 daria margens a melhorias de remuneração aos militares reformados por idade limite. O caput do art. 110 da Lei 6.880/1980, com a redação dada pela Lei 7.580/1986, é claro ao dispor que a melhoria de remuneração se aplica somente aos militares da ativa ou da reserva remunerada. Quisera o legislador a interpretação pretendida pelas recorrentes, não haveria motivo para restringir a redação do referido art. 110.
8.	Nesse sentido, embora tenha mantido entendimento diverso no passado, este Tribunal, por meio do Acórdão 2225/2019-TCU-Plenário, relator Ministro Benjamim Zymler, pacificou o entendimento, em linha com decisão do Superior Tribunal de Justiça (STJ) , no Recurso Especial 1.784.347/RS, no sentido de que a melhoria de remuneração prevista no caput do art. 110 da Lei 6.880/1980, com a redação dada pela Lei 7.580/1986, não se aplica ao militar que já se encontra reformado no momento da invalidez como no caso presente, independentemente dos motivos da reforma.
9.	Há que se rememorar que, em atenção aos princípios da segurança jurídica e da boa-fé, este Tribunal até resguardou, realmente, a situação daqueles que foram destinatários do benefício do art. 110, § 1º, da Lei 6.880/1980, cujos atos concessórios foram apreciados por este TCU até a data de prolação do Acórdão 2225/2019-TCU-Plenário. No momento presente, no entanto, posterior à referida deliberação, já não se aplica mais essa prerrogativa, conforme alegam as recorrentes.
10.	Conforme bem pontuou a Serur, rememorando decisão exarada pelo Plenário do STF, no MS 26.196, de Relatoria do Ministro Ayres Brito (Ata 1/2011, DJE 20, de 18/11/2010) , "O que regula os proventos da inatividade é a lei (e não sua interpretação) vigente ao tempo em que o servidor preencheu os requisitos para a respectiva aposentadoria (Súmula 359/STF) . Somente a lei pode conceder vantagens a servidores públicos (...) ". Conforme ainda deixou expressa a referida MS, "Inexiste direito adquirido com fundamento em antiga e superada interpretação da lei". Também ficou afastado, naquela oportunidade, o princípio da segurança em caso semelhante ao ora apreciado, em que o registro do ato não foi autorizado pelo TCU e a antiga jurisprudência não havia sido aplicada em relação ao impetrante. 
11.	Ainda sobre o princípio da segurança jurídica, a sedimentada jurisprudência da Suprema Corte é no sentido de classificar como ato complexo a concessão de aposentadoria, reforma ou pensão, consoante os seguintes julgados (RMS 3881/SP, MS 19875/DF, RE 195861/ES e MS 23665/DF) . Sendo o ato de reforma militar complexo, este somente passa a estar plenamente formado (perfeito) , válido (aferição da legalidade com reflexo de definitividade perante a Administração) e eficaz (plenamente oponível a terceiros, deixando de apresentar executoriedade provisória) quando recebe o registro pela Corte de Contas. Tal entendimento decorre do disposto no inciso III do art. 71 da Constituição Federal, que estabelece que compete ao Tribunal de Contas da União apreciar, para fins de registro, a legalidade dos atos de admissão, assim como a concessão de aposentadoria, reforma ou pensão.
12.	Impõe-se, assim, reconhecer que o ato em análise possui natureza precária (cf., e.g., Acórdão 2482/2007-TCU-Primeira Câmara, de minha relatoria) , razão pela qual, até que haja o efetivo julgamento e o consequente registro pela Corte de Contas, não há que se falar em ato jurídico perfeito, tendo em vista a ausência de aperfeiçoamento e definitividade do ato.
13.	Reitera-se, portanto, que o ato de reforma em reexame foi julgado ilegal, por ausência de previsão legal que autorize o cálculo dos proventos com base no soldo correspondente a dois graus hierárquicos acima do que se encontrava o instituidor por ocasião da passagem para a reserva remunerada (independentemente do motivo da reforma) , conforme o entendimento firmado pelo Acórdão 2225/2019-TCU-Plenário, após o qual ocorreu a prolação do acórdão ora recorrido. Assim, por ausência de previsão legal, não como acolher as alegações das recorrentes.
 14.	No que diz respeito aos argumentos recursais de Cloyra de Paiva Almeida, acompanho igualmente as conclusões dos pareceres técnicos, desta feita para dar provimento parcial ao recurso, de modo a tornar sem efeito o subitem 9.5 do Acórdão recorrido. Tendo sido averiguado pela Serur que não há acúmulo da pensão militar com outros dois benefícios civis, mas tão-somente dela com aposentadoria concedida pela UFRJ, não subsistem as conclusões da decisão recorrida, que havia considerado que a acumulação afrontava as disposições do inciso I do art. 29 da Lei 3.765/1960.
15.	Não é possível, entretanto, também em linha com as conclusões técnica, considerar legal e registrar a pensão militar, pois persiste a irregularidade em relação à melhoria indevida de posto/graduação, sendo que as ponderações apresentadas em relação ao recurso das Sras. Daise Magre Brandão e Denise da Silva Brandão se aplicam ao ato concessório em favor da Sra. Cloyra de Paiva Almeida.
Ante as razões expostas, VOTO no sentido de que seja negado provimento a estes pedidos de reexame, nos termos do acórdão que ora submeto à apreciação deste Colegiado.
	
TCU, Sala das Sessões Ministro Luciano Brandão Alves de Souza, em 1 de novembro de 2022.
Ministro JOÃO AUGUSTO RIBEIRO NARDES 
Relator